臺灣臺東地方法院刑事判決　　　　　　　　　　　　　　九十四年度訴字第八四號
　　公　訴　人　臺灣臺東地方法院檢察署檢察官
　　被　　　告　甲○○
　　選任辯護人　邱聰安律師
右列被告因傷害致人於死案件，經檢察官提起公訴（九十三年度偵字第二八六九號）
，本院判決如左：
    主  文
甲○○共同傷害人之身體因而致人於死，處有期徒刑捌年。
    事  實
一、甲○○與友人丙○○（另由檢察官偵查中）、楊家長一同於民國九十三年十二月
    二十日晚上十二時許，前往丁○○所經營位於臺東縣成功鎮○○里○○路一八六
    號之「上興卡拉ＯＫ」飲酒消費，席間因甲○○不勝酒力，丙○○乃先騎乘車牌
    號碼ＧＳＱ—０八九號之機車搭載甲○○離去，二人行經同鎮○○路與長沙街附
    近時，因不滿路人陳慶安行走於路中有礙通行及經過時遭陳某以「猴死囝仔（台
    語）」等語斥責，經甲○○提議教訓陳某，丙○○同意後，二人竟共同基於傷害
    之犯意聯絡，將上開機車調頭折返追趕陳慶安，迨追及至同鎮○○街二十二號前
    ，甲○○旋下車以拳腳毆打陳慶安頭部及胸部，丙○○於停妥機車後，亦就地拾
    起木棍一根持以毆打陳慶安。渠等對於以拳頭、木棍重擊他人頭部，在客觀上雖
    預見可能導致死亡之結果，惟渠等因處於激憤狀態，在主觀上並無預見，仍分別
    以拳頭、木棍猛擊陳慶安之頭部、胸部等身體部位，致陳慶安受有右額顳部頭皮
    挫傷九×七公分、右眼眶烏青併右眼角鞏膜瘀血、左眼鞏膜瘀血、左耳瘀腫，左
    耳廓兩道裂傷各一點二二公分、左耳前裂傷長一點五公分、左乳房上側挫瘀傷六
    ×三公分、右肩右上臂多處挫瘀傷、左上臂多處挫瘀傷四點五×三公分、右肘挫
    傷九×四點五公分及右手小指遠位指結挫瘀傷二×一點五公分等傷害（以上傷勢
    為臺灣臺東地方法院檢察署驗斷書所載，此部分為法醫師解剖前勘驗所記載）而
    不支倒地且陷入昏迷後，丙○○見狀乃先將甲○○送回家，復因心虛再騎乘前開
    機車搭載楊家長一同前往陳慶安倒臥之處察看，見陳慶安仍倒地不起，丙○○乃
    先行以推搖之方式欲叫醒陳慶安未果，遂以公共電話報警處理並等待救護車前來
    。陳慶安雖經送醫急救，由行政院衛生署臺東醫院醫師張哲浣進行開顱手術取出
    右側額顳葉硬腦膜下腔血塊約七十西西，惟手術後仍併發氣管性肺炎及心肌肥厚
    性心臟病致急性心因性休克及中樞神經休克，延至同月二十六日凌晨一時三十分
    許死亡。
二、案經陳慶安之妻李金安告訴及臺東縣警察局成功分局報請臺灣臺東地方法院檢察
    署檢察官偵查起訴。
    理  由
壹、程序部分：
一、按被告以外之人於審判外之言詞或書面陳述，除法律有規定者外，不得作為證據
    ，刑事訴訟法第一百五十九條固定有明文。惟被告以外之人於審判外之陳述，雖
    不符同法第一百五十九條之一至之四之規定，而經當事人於審判程序同意作為證
    據，法院審酌該言詞陳述或書面陳述作成時之情況，認為適當者，亦得為證據。
    經查：
（一）有關證人楊家長及丁○○之警詢筆錄，雖屬被告以外之人於審判外之供述而屬
      傳聞證據，且不符刑事訴訟法第一百五十九條之三之規定，惟被告及辯護人就
      前開審判外之陳述，於準備程序中表明同意作為證據，而本院審酌渠等之警詢
      筆錄係於事發十日內即作成，不僅因時間接近，記憶猶新，且證人楊家長及丁○○與被告間並無嫌隙或非熟識，衡諸當時應無刻意誣陷或迴護被告之情況，
      本院認符合前揭第一百五十九條之五第一項同意法則之規定，自得作為本案證
      據。
（二）另就行政院衛生署臺東醫院成功分院急診病歷、護理資料及診斷書、行政院衛
      生署臺東醫院診斷證明書及手術紀錄用紙、臺灣臺東地方法院檢察署勘驗筆錄
      、驗斷書、勘（相）驗解剖筆錄、相驗屍體證明書及解剖報告表、臺東縣警察
      局刑警隊命案現場勘察報告、內政部警政署刑事警察局鑑驗書、法務部法醫研
      究所鑑定書及照片等資料，屬本案臨訟所製作文書，具有個案性質，亦非屬刑
      事訟訴法第一百五十九條之四特信性之文書，故應為被告以外之人於審判外之
      書面陳述而屬傳聞證據，然被告及辯護人就前開審判外之陳述於本件準備程序
      中業已表示同意作為本案證據使用，依諸上開規定，自得引為證據。
貳、實體部分：
一、認定犯罪事實所憑之證據及理由：
（一）有關被告甲○○與友人丙○○、楊家長一同於九十三年十二月二十日晚上十二
      時許，前往丁○○所經營之「上興卡拉ＯＫ」飲酒，席間因甲○○不勝酒力，
      丙○○乃先騎乘車牌號碼ＧＳＱ—０八九號之機車搭載甲○○離去之事實，業
      據證人楊家長於警詢及偵查中證述明確，核與證人丁○○於警詢及本院審理中
      證述一致。而被告甲○○與友人丙○○二人，行經同鎮○○路與長沙街附近時
      ，因不滿被害人陳慶安行走於路中有礙通行並斥責，二人遂共乘上開機車追趕
      被害人陳慶安，至臺東縣成功鎮○○街二十二號前，由被告甲○○以拳毆打被
      害人陳慶安頭部及胸部並以腳踢被害人陳慶安，丙○○則就地拾起木棍一根加
      以毆打被害人陳慶安等情，此有被告甲○○迭於警詢、偵查及本院審理中坦承
      不諱，核與證人丙○○於本院審理中證述：當時是凌晨二、三點的事情，伊與
      被告騎機車經過，因被害人看伊等，所以就罵被害人，被害人也回罵，被告就
      提議要打被害人，伊就把車調頭回去，被害人看到就跑到巷子裡面去，被告隨
      即追到巷子去打，伊有看到被告打被害人的頭，並且踹被害人之身體，又當時
      被告打的時候並沒有拿工具情節大致相符（見本院九十四年七月十四日之審判
      筆錄），並有臺東縣警察局刑警隊命案現場勘察報告一份及現場照片一０六幀
      附卷可資佐證，足認被告甲○○所為毆打被害人陳慶安之自白與事實相符。
（二）按傷害致人於死罪，以傷害行為與死亡結果之間有因果關係為要件，受傷後因
      疾病死亡，其傷害行為與死亡之結果，是否有因果關係，應視其疾病是否因傷
      害所引起而定，如係因傷致病，因病致死，則傷害行為與死亡之結果即有因果
      關係；倘被害人所受傷害，原不足引起死亡之結果，嗣因另有與傷害無關之其
      他疾病、或其他偶然獨立原因之介入，始發生死亡之結果時，方能謂無因果關
      係，最高法院著有二十一年上字第二００九號、二十四年上字第四七一號、二
      十九年非字第五二號等判例可資參照。經查：被害人陳慶安因被告甲○○與丙○○上開毆打行為，受有右額顳部頭皮挫傷九×七公分、右眼眶烏青併右眼角
      鞏膜瘀血、左眼鞏膜瘀血、左耳瘀腫，左耳廓兩道裂傷各一點二二公分、左耳
      前裂傷長一點五公分、左乳房上側挫瘀傷六×三公分、右肩右上臂多處挫瘀傷
      、左上臂多處挫瘀傷四點五×三公分、右肘挫傷九×四點五公分及右手小指遠
      位指結挫瘀傷二×一點五公分等之傷害，經送醫急救，由行政院衛生署臺東醫
      院醫師張哲浣進行開顱手術取出右側額顳葉硬腦膜下腔血塊約七十西西，此有
      行政院衛生署臺東醫院診斷證明書一紙及該院檢附之急診病歷及手術紀錄用紙
      影本各一件附卷可稽（見相字卷第五、第三十七、三十九頁），且經臺灣臺東
      地方法院檢察署檢察官率同法醫師相驗屬實，製有相驗屍體證明書、驗斷書（
      見相字卷第四二至第四十七頁），並有被害人照片六張（見相字卷第十五至第
      十七頁）在卷足稽。又被害人經解剖觀察後，於切開被害人頭部皮膚，皮下有
      出血，左額顳部及右額顳部皮下瘀血，右額顳部硬腦膜上下腔各五西西血腫及
      左頂部及右頂部蜘蛛網膜下腔出血，且經詳細檢視腦髓仍可見小腦、大腦皮質
      層有小出血點，經鑑定而研判，死因為心因性休克及中樞神經休克、中樞神經
      傷後併發症及肥厚性心臟併心室顫動及頭部鈍挫傷併顱內出血，而死亡方式為
      「他為」，且被害人死亡經過為因頭部遭鈍擊致顱內出血併發肺炎及心臟疾病
      ，引起中樞神經休克及心因性休克而死亡等情，據法務部法醫研究所解剖鑑定
      無訛，並檢附法務部法醫研究所九十四年二月五日法醫研究所（九四）醫鑑字
      第００九二號函之鑑定書（見九十三度偵字第二八六九號偵查卷一第二十六頁
      至三十四頁）及相驗照片八十六幀（臺東縣警察局成功分局刑事組陳慶安解剖
      現場相片資料一件）在卷可按，則被害人陳慶安係因被毆打而引致「顱內出血
      」，手術後，併發感染，繼而引致「肺炎及心臟疾病」引致「死亡」，其感染
      並非因照顧不當之人為因素所造成，而係該傷勢難以避免之感染，足證此併發
      肺炎及心臟病，非人力所能控制，其所以併發，乃因遭被告等人毆打受傷所致
      ，嗣被害人陳慶安治療罔效而死亡，其死亡即與被告等人之共同傷害行為有相
      當因果關係甚明。
（三）次按殺人罪之成立，以具有使人喪失生命之故意與實施殺害之行為為要件，故
      殺人與傷害之區別，應以下手之時是否有殺人之犯意為斷。至於被害人受傷處
      是否為致命部位、傷痕之多寡輕重及犯人所用兇器如何，雖可供認定事實之資
      料，究不能為殺人之絕對標準。而被告甲○○及共犯丙○○，與被害人陳慶安
      之間，平日素昧平生，無何仇隙，僅因被害人陳慶安擋到被告甲○○及丙○○
      去路並遭斥責而心生不滿，渠等雖分別以拳頭及持木棍攻擊陳慶安之頭部及胸
      部，然其目的在於教訓洩憤，尚難認為有殺人之決意。惟人之頭顱，乃生命之
      要害部位，其構造甚為脆弱，倘用力重擊，足以成傷，且有可能因傷致死，此
      為一般人在客觀上所能預見，被告等為正常之成年人，在客觀上自亦能預見。
      雖被告甲○○之選任辯護人為其辯稱：被告甲○○係中度智障等云云，然其並
      無提出任何證據以實其說，且被告甲○○於本院開庭之際，均能瞭解訊問之問
      題並對答清楚，上開辯解，不足採信。
（四）又辯護人另辯稱被告當時因酒醉，其精神狀態係處於精神耗弱等云云，且證人
      丁○○於本院審理中證述：當日晚上十二時許，被告與友人曾經至伊店裡唱歌
      及喝酒，喝至翌日凌晨三、四時許方離開，又當天被告並沒有在店裡滋事，只
      是醉醺醺，被告離開店之前有趴在桌子休息幾分鐘，趴一下就跌倒，伊方請丙○○載被告回去等語（見本院九十四年七月十四日之審判筆錄），惟經本院於
      審理中訊問被告是否知道在打人等情，被告甲○○自承：當天因被害人罵伊與
      丙○○而且還擋路，伊遂建議要毆打被害人，丙○○進而把機車調頭回去追，
      又伊當時頭茫茫的，但知道在打人，並記得打被害人之部位為頭部等處，且表
      示沒有使用工具等語（見本院九十四年七月十四日之審判筆錄），另參酌被告
      甲○○於警詢及偵查中自白：因不滿那名老人擋路並罵伊「猴死囝仔（台語）
      」，伊遂與丙○○共乘機車追趕被害人，有以拳毆打被害人頭部及胸部並以腳
      踢被害人，又被害人當天有戴帽子等情，由被告尚能清楚記得當時被害人所斥
      責之內容及被害人有戴帽子、何人先建議毆打被害人、其所毆打被害人之部位
      及有無以工具為之等細節觀之，足認被告甲○○縱使有如證人丁○○所述酒醉
      之情狀，然而其於遇到被害人陳慶安時，已能分辨事物甚至就被害人穿戴細節
      尚有記憶，顯見其行為時已然清醒，故精神狀況自非處於耗弱之狀態，是以辯
      護人所辯，不足為採。
（五）另有關丙○○與被告甲○○係共同基於傷害之犯意聯絡，丙○○亦有持木棍毆
      打被害人陳慶安之事實，業據：
    (1)被告甲○○於警詢供述：伊徒手毆打老人頭部及身體，丙○○就在附近隨手拿
      木頭毆打該名老人，一陣亂打後，丙○○就直接載伊回家，又丙○○只有打頭
      部數下，伊可以確定丙○○確實有持木棍毆打被害人等語（見警卷第四頁背面
      至第五頁、第六頁背面），其於偵查中供陳：丙○○有騎乘機車載伊去追被害
      人，被害人有跑，遂追至巷子裡，伊係用拳頭和腳毆打被害人，丙○○則是用
      棍子打被害人，棍子是丙○○在附近地上撿來等語一致（見九十三度偵字第二
      八六九號偵查卷一第一二０頁至一二二頁、同上偵查卷二第六三頁至六四頁）
      ，其於審理中亦供稱：因被害人罵伊與丙○○而且還擋路，伊先提議要打，丙○○就把機車調頭會來追被害人，當時並沒有騎機車去撞被害人，只是閃過去
      ，被害人就跑，丙○○有叫伊下去教訓被害人，伊有毆打被害人之頭部及身體
      ，但沒有拿工具，丙○○有拿木棍，然而並沒有抓著被害人的頭去撞牆壁等語
      相符（見本院九十四年七月十四日之審判筆錄），而丙○○亦於本院審理中自
      承：伊騎機車過去之後，被告有提議要打他，伊就把機車調頭回去等語（見本
      院九十四年七月十四日之審判筆錄），則除被告甲○○之供述者外，倘若丙○○並無傷害被害人之犯意聯絡，何以其會在被告甲○○提出毆打被害人建議後
      ，旋即將機車調頭去追趕被害人，足認丙○○與被告甲○○有共同傷害之犯意
      聯絡甚明。
    (2)本案經現場採證人員於九十三年十二月二十六日晚上六時許，在臺東縣成功鎮
      ○○里○○○○○路口及長沙街，現場採集長沙街陳慶安倒臥處左側圍牆上有
      八五處疑似中速血跡噴濺痕，最高處血跡約離地面約一八二公分，地上有七二
      處疑似血跡滴落點，血跡由右側低處噴濺至左側圍牆上，且於同月二十八日晚
      上八時許，在臺東縣警察局成功分局警備隊前，就丙○○所騎乘之ＧＳＱ—０
      八九號機車採證，上開機車前葉子板有中速血跡噴濺痕五處，經送內政部警政
      署刑事警察局鑑驗結果，採自臺東縣成功鎮○○街水泥牆上一八二公分處及Ｇ
      ＳＱ—０八九號機車血跡ＤＮＡ—ＳＴＲ型別均相符，與死者陳慶安ＤＮＡ—
      ＳＴＲ型別亦相同，此有該局於九十四年一月二十六日之刑醫字第０九四００
      ０四二二五號鑑定書一件及照片附卷可參，而一般所稱之中速血跡噴濺痕，係
      指血滴受到每秒約一點五公尺到七點五公尺速度力量撞擊物面，所造成之血跡
      噴濺痕，一般常見之狀況是以如木棍之鈍器或銳器攻擊被害人之場合（參閱翁
      景惠所著，血跡噴濺痕，第九三頁），倘若丙○○並未持木棍參與本件犯行，
      而僅有被告甲○○一人徒手為之，何以被害人陳慶安倒臥處之左側圍牆及其所
      騎乘之機車葉子板上遺有中速血跡噴濺痕，況由丙○○於本院審理中證述：被
      告在巷子毆打被害人之際，伊係坐在機車上面，而機車是停在中山路離被害人
      大概有五公尺，車頭是朝向中山路方向，所以伊係扭轉過頭看被告毆打人之情
      形，又伊並不知道為何機車之葉子板會有被害人之血跡等云云（見本院九十四
      年七月十四日之審判筆錄），則其所騎乘之機車離被告甲○○毆打被害人之地
      點既有五公尺之遠，且其該機車頭、葉子板並非朝向被告甲○○毆打被害人之
      方向，何以該機車之葉子板會留有被害人之血跡噴濺痕。又丙○○於警詢中先
      向警員諉稱：其是與表弟楊家長欲前往朋友住處而行經該處方發現被害人倒臥
      在地，伊遂用公共電話報警處理等云云，然證人楊家長於警詢及偵查中證述：
      當時係丙○○邀伊一同前往被害人倒臥之處察看並由丙○○報警處理等語綦詳
      （見警卷第二十四頁、第二十五頁），且由被害人所臥倒之地點並非大馬路旁
      ，及當時天色昏暗等情觀之，一般人均無從察覺被害人倒臥該地繼而報警，顯
      見被害人係遭渠等毆打後臥倒該處、不動，而共犯丙○○事後之行徑益徵其心
      虛後悔而意圖救助被害人乙情。綜上，共犯丙○○於本案偵審中所為之供述，
      顯係事後避重就輕且推諉卸責之詞，實不足採。
（六）綜上所述，本件事證已臻明確，被告犯行洵堪認定。
二、查被告甲○○客觀上能預見其以拳或木棍毆打被害人之頭部，可能會發生傷重死
    亡之結果，與丙○○竟基於傷害之犯意聯絡，朝被害人頭部等處毆打，並因而致
    被害人死亡，核被告甲○○所為，係犯刑法第二百七十七條第二項前段之傷害致
    死罪。其接續傷害被害人之犯行，時間密接，且侵害同一法益，係屬單一行為之
    數個舉動接續進行，為接續犯，屬單純一罪，並為傷害致死之加重結果所吸收，
    應逕依傷害致死罪論處。又被告甲○○與丙○○之間，有犯意聯絡與行為分擔，
    皆為共同正犯。原審酌被告甲○○與被害人陳慶安並不相識，亦無仇隙，僅因被
    害人陳慶安擋到其去路並遭斥責而心生不滿，即以暴力解決爭端，惡性非輕，且
    未與被害人家屬達成和解，然犯罪後尚能坦承犯行等一切情狀，量處如主文所示
    之刑。另有關丙○○所使用之木棍，雖係供犯罪所用之物，然並非被告甲○○及
    丙○○所有，自不為沒收之諭知，附此敘明。
據上論斷，應依刑事訴訟法第二百九十九條第一項前段，刑法第二十八條、第二百七
十七條第二項前段，判決如主文。
本案經檢察官乙○○到庭執行職務
中      華      民      國     九十四     年     七     月    二十八    日
                                  臺灣臺東地方法院刑事第三庭
                                      審判長法  官  楊力進
                                            法  官  范乃中
                                            法  官  連雅婷
右正本證明與原本無異。
如不服本判決，應於判決送達後十日內向本院提出上訴狀。（須附繕本）
「切勿逕送上級法院」
                                            書記官  蘇美琴
中      華      民      國     九十四     年     八     月     十二     日
附記
中華民國刑法第二百七十七條第二項
犯前項之罪因而致人於死者，處無期徒刑或七年以上有期徒刑；致重傷者，處三年以
上十年以下有期徒刑。
